【裁判字號】    98,簡上,170
【裁判日期】    981008
【裁判案由】    竊佔
【裁判全文】
臺灣高雄地方法院刑事判決             98年度簡上字第170號
上  訴  人
即  被  告  丙○○
選任辯護人  陳里己律師
            楊啟志律師
            陳勁守律師
上列上訴人即被告因竊佔案件，不服本院高雄簡易庭中華民國98
年2 月23日98年度審簡字第935 號所為第一審判決（起訴書案號
：臺灣高雄地方法院檢察署97年度偵字第28682 號），提起上訴
，本院管轄之第二審合議庭判決如下：
    主  文
上訴駁回。
    事  實
一、丙○○明知高雄市○○段897 之37地號土地（坐落於其位於
    高雄市旗津區復興巷183 之18號住處旁，以下稱系爭國有土
    地）係財政部國有財產局（下稱國有財產局）管理之國有土
    地，亦未向該單位合法辦理承買承租等手續，竟意圖為自己
    不法之利益，自民國97年8 月下旬某日起，擅自在該址搭建
    鐵皮屋作為倉庫之用，共計竊佔系爭國有土地42平方公尺。
    嗣國有財產局於97年8 月29日勘查後發現丙○○有上開佔用
    情事而報警查獲。
二、案經國有財產局臺灣南區辦事處訴由高雄市政府警察局鼓山
    分局報請臺灣高雄地方法院檢察署檢察官偵查起訴後，由本
    院改以簡易判決處刑。
    理  由
壹、證據能力部分：
一、卷附土地登記第二類謄本、地籍圖騰本各1 份，屬公務員職
    務上製作之記錄文書，且無證據證明有何顯不可信之情況，
    依刑事訴訟法第159 條之4 第1 款規定，有證據能力。
二、按被告以外之人（包括證人、鑑定人、告訴人、被害人及共
    同被告等）於審判外之陳述雖不符刑事訴訟法第159 條之1
    至之4 等4 條之規定，而經當事人於審判程序同意作為證據
    ，法院審酌該言詞陳述或書面陳述作成時之情況，認為適當
    者，得為證據。刑事訴訟法第159 條之5 第1 項定有明文。
    查告訴代理人王淳熙於警詢時、告訴代理人乙○○於檢察事
    務官詢問時之指述及本判決後述所引用文書形式之供述證據
    ，其性質雖均屬傳聞證據，且當事人均已知上述證據乃傳聞
    證據，於本院審理時均同意作為證據（見本院二審卷第83、
    105 頁），本院審酌上開證據與本案犯罪事實具有關連性且
    無不當取得之情形，認為以之作為本案之證據亦屬適當，揆
    諸前開規定，上開證據均應具有證據能力。
三、卷附照片11紙及航空測量照片3 幀，係傳達照相當時現場情
    況，而透過照片傳達情形與現場實況在內容上之一致性，透
    過機械之正確性加以保障，即照片並不存在人對現實情形之
    知覺、記憶所經常發生的表現錯誤，是認照片之性質係非供
    述證據，並無傳聞法則之適用，且亦別無證據證明上開照片
    有經偽造、變造或不法之情形，自有證據能力。
貳、實體部分：
一、訊據上訴人即被告丙○○（下稱被告）固坦承有於上開時、
    地，佔用系爭國有土地搭建鐵皮屋作為倉庫使用之事實，惟
    矢口否認有何竊佔犯行，辯稱：其自58年起就居住高雄市旗
    津區復興巷183 之18號房屋，並於79年間向國有財產局表明
    欲承買系爭國有土地，但經該局以系爭國有土地未蓋房子為
    由拒絕，之後其便一直佔用系爭國有土地迄今，並在土地上
    建築圍牆種植花草，之後因鄰居都會朝其圍牆內丟擲垃圾，
    不得已只好在97年8 月間蓋鐵皮屋，沒想到國有財產局竟說
    其竊佔國土，但其確實自79年就開始佔用，且於84年間亦曾
    向國有財產局表明願意承租惟未獲允，故追訴權時效應早已
    完成云云。經查：
  (一)被告自97年8 月下旬某日起，在國有財產局管理之系爭國有
    土地搭建鐵皮屋作為倉庫使用，而佔用系爭國有土地，經國
    有財產局臺灣南區辦事處職員即告訴代理人王淳熙、乙○○
    於97年8 月29日勘查發現之事實，業據被告供承不諱，核與
    證人即告訴代理人王淳熙於警詢時、證人即告訴代理人乙○
    ○於檢察事務官詢問時之證述相符（參警卷第5 ～7 頁，偵
    卷第4 、5 頁），並有土地第二類登記謄本、地籍圖騰本及
    現場照片9 紙在卷可稽（參警卷第12、18～23頁），是此部
    分之事實，應堪認定；惟被告另以前詞置辯，是應查明者，
    乃被告佔用系爭國有土地之行為是否已罹於追訴權時效？亦
    即被告是否如其所稱早於97年8 月興建鐵皮屋前之79年間即
    開始佔用系爭國有土地。
  (二)被告於78年10月間向國有財產局申請承租該局所有之高雄市
    ○○段897 之18、897 之13地號土地，嗣國有財產局以被告
    僅使用上開897 之13地號123 平方公尺中81平方公尺之土地
    ，而其餘42平方公尺土地未使用為由，而同意被告承租897
    之18地號及897 之13地號中共81平方公尺土地部分，另將該
    未使用之42平方公尺土地於79年1 月自上開897 之13地號土
    地獨立分割成897 之37地號即系爭國有土地之事實，有國有
    財產局臺灣南區辦事處98年5 月21日台財產南改字第098000
    6681號函及其所附承租申請書、土地登記簿等資料附卷可按
    （參本院二審卷第42～53頁），而系爭國有土地於79年2 月
    2 日經國有財產局勘查結果仍屬空地一節，有國有財產局臺
    灣南區辦事處出售（出租）國有土地勘查紀錄表1 份在卷可
    查（參本院二審卷第48頁），足見系爭國有土地於79年1 月
    自上開897 之13地號分割出來後迄同年2 月22日國有財產局
    勘查時尚屬空地等情，應可認定，被告復未能提出其於79年
    即已佔用系爭國有土地之照片或其他證據資料供本院參酌，
    故其辯稱：其自79年即開始佔用系爭國有土地云云，即難採
    信。
  (三)被告又據國有財產局臺灣南區辦事處84年9 月26日函指稱：
    其自79年就開始佔用系爭國有土地，並於84年間向國有財產
    局申請承租惟未獲允，顯見其自79年起即佔用系爭國有土地
    云云。惟本院細譯上開函文，該函文中僅載有「台端陳情占
    用高雄市○○區○○段897-37地號國有土地繳納使用補償金
    乙案」等語，足見所謂佔用系爭國有土地一事係被告所自陳
    ，至於被告實際上有無佔用系爭國有土地、其佔用方式及佔
    用面積為何，該函文均付之闕如，亦難從其文字窺知一二，
    本院自無從僅以該函文片面之文字即遽以推論被告於前揭期
    間已有佔用系爭土地之情事。另本院依職權函詢國有財產局
    臺灣南區辦事處有無於84年間前往系爭國有土地實地勘查，
    經該處覆以：本處並無84年間勘查該地之資料等語，有該處
    98年4 月30日台財產南改字第0980005160號函附卷可參（參
    本院二審卷第40頁），是國有財產局臺灣南區辦事處於84年
    間既未前往系爭國有土地勘查，則被告當年是否曾佔用系爭
    國有土地？又其佔用多少面積？佔用之部分與97年8 月所興
    建鐵皮屋而佔用部分之面積是否相等？有無擴建或減縮等情
    ，已無證據資料可以證明被告所言屬實，被告復未能提供其
    他客觀證據以佐其說，故其上開所辯，即為本院所不採。
  (四)另證人即高雄市旗津區復興里里長甲○○於本院審理時雖證
    稱：其自83年起即在該里擔任里長迄今，在選舉時曾去過被
    告家中拜訪，印象中被告房子後面有一塊花園，應是被告太
    太用以種植青菜、植物，蓋其從巷子經過時有看見被告太太
    在澆水，而該塊土地未蓋鐵皮屋前，有用鐵皮、木條等物圍
    起來，與旁邊的鄰居是緊鄰在一起的等語（參本院二審卷第
    106 ～109 頁），惟觀諸證人上開證詞，姑不論其所證述看
    見被告屋後種植作物之土地遭佔用之時間過於籠統模糊、無
    法特定，另其所供該土地遭使用之範圍亦未臻明確，且依證
    人甲○○所述，僅能證明被告之髮妻曾經在遭鐵皮、木條圍
    起之土地種菜、澆水而已，尚無從據此即認定被告本人於83
    年起即有佔用系爭國有土地意思；況證人甲○○並非專業之
    地政人員一節，業據其於本院審理時證述明確（參本院二審
    卷第106 頁），顯見證人甲○○亦無法證明所見被告屋後種
    植作物之土地即為系爭國有土地，本院即無從以之作為被告
    有利之認定。
  (五)又本院依職權向行政院農業委員會林務局農林航空測量所調
    閱系爭國有土地於79年、84年及89年之航空測量照片，並當
    庭請被告指出系爭國有土地位置等情，有本院審判筆錄在卷
    可查（參本院二審卷第115 頁），然觀諸上開航空測量照片
    ，因非針對本件竊佔案件所攝，且拍攝範圍過於廣泛，縱所
    調取的照片已以最高倍數10倍放大，亦未能看出系爭國有土
    地上於前揭時間內有無遭人佔用之情形，是上開航空照片亦
    無從證明被告於97年8 月興建鐵皮屋前即佔用系爭國有土地
    之情事。
  (六)據上，本件經調查證據結果，均無從證明被告於97年8 月前
    即有佔用系爭國有土地之事實，而被告於97年8 月下旬方著
    手在系爭國有土地上搭建鐵皮屋，經國有財產局臺灣南區辦
    事處職員即告訴代理人王淳熙、乙○○於97年8 月29日勘查
    發現乙情，業如前述，則堪認被告自97年8 月下旬某日起，
    方開始佔用系爭國有土地。
  (七)末查，本院審酌被告於97年8 月下旬某日起竊佔系爭國有土
    地搭建鐵皮屋，供己生活起居使用，其為保障自身安全及生
    活隱私，自不可能讓自己居住之場所任由他人進出，且依警
    卷照示所示，上開鐵皮屋附近確有圍籬圍住，以與外界區隔
    ，足見被告於搭建上開鐵皮屋之時，亦有將該鐵皮屋外，以
    圍籬圍住之土地範圍，佔為己有供其平日生活起居出入之不
    法意圖，實堪認定。
  (八)綜上所述，本件事證明確，被告辯稱本件追訴權時效已消滅
    一節，尚難憑取，其上開竊佔犯行，實堪認定。
二、核被告所為，係犯刑法第320 條第2 項之竊佔罪，應依同條
    第1 項之規定處斷。原審以本件被告罪證明確，因而依刑法
    第320 條第2 項、第41條第1 項前段，刑法施行法第1 條之
    1 規定，並審酌被告明知其對系爭國有土地並無合法使用權
    限而擅自予以占用，事後迭經國有財產局要求仍拒不拆遷返
    還，顯係為圖個人私利而蔑視國家公有財產利益等一切情狀
    ，量處有期徒刑3 月，並諭知以新臺幣1,000 元折算1 日之
    易科罰金折算標準，其認事用法，核無不合，量刑亦屬允當
    。被告上訴意旨主張本件已罹於追訴權時效，為無理由，應
    予駁回。
據上論斷，應依刑事訴訟法第455 條之1 第1 項、第3 項、第36
8 條，判決如主文。
本案經檢察官余彬誠到庭執行職務。
中    華    民    國    98    年    10    月    8     日
                  刑事第十五庭  審判長法  官  莊珮君
                                      法  官  楊國煜
                                      法  官  王俊彥
不得上訴。
以上正本證明與原本無異。
中    華    民    國    98    年    10    月    8     日
                                      書記官  鄭永媚
附錄本判決論罪法條：
中華民國刑法第320 條
（普通竊盜罪、竊佔罪）
意圖為自己或第三人不法之所有，而竊取他人之動產者，為竊盜
罪，處5 年以下有期徒刑、拘役或5 百元以下罰金。
意圖為自己或第三人不法之利益，而竊佔他人之不動產者，依前
項之規定處斷。
前二項之未遂犯罰之。


司法院資訊處製作；財團法人民間司法改革基金會備份。
